【裁判字號】    90,上,187
【裁判日期】    900821
【裁判案由】    返還價金等
【裁判全文】
臺灣高等法院高雄分院民事判決  九十年度上字第一八七號
      上  訴  人    台灣電力股份有限公司興達發電廠
      法定代理人    甲○○
      法定代理人    乙○○
右當事人間請求返還價金事件，上訴人對於中華民國九十年三月三十日臺灣高雄地方
法院八十九年訴字第一八五四號第一審判決提起上訴，本院判決如左：
      主      文
上訴駁回。
第二審訴訟費用由上訴人負擔。
      事實及理由
一、被上訴人起訴主張：兩造於民國八十六年十二月間簽訂標售契約，由被上訴人取
    得自八十七年一月一日起至八十八年十二月卅一日止提領上訴人灰倉所產飛灰之
    權利，價金為新台幣（下同）七千零二十萬元，依標售說明第三之(三)條記載，上
    訴人交付之飛灰，其燒失量應在百分之十二以下，惟被上訴人八十八年度所交付
    之飛灰，其燒失量超過百分之十二者，一號倉卅二天、二號倉六天、四號倉廿七
    天，雖標售說明第五之(十二)條有飛灰燒失量須連續五日超過百分之十二始得請求退
    款之約定，惟該約定違反民法第二百四十七條之一規定為無效，爰請求減少價金
    一百三十九萬八千三百二十三元及遲延利息（按：被上訴人逾上開金額之請求，
    經原審駁回，就該部分未據被上訴人聲明不服）。
二、上訴人則以：該契約附件之標售說明，被上訴人於投標前已審閱，認無疑義後才
    參與投標，以被上訴人獲利之豐，上訴人顯未加重上訴人之責任，亦無對被上訴
    人有何重大不利益或有使被上訴人拋棄權利、限制其行使權利各情，兩造間所訂
    契約並無民法第二百四十七條之一所指之適用等語，資為抗辯。
三、原審對於被上訴人之請求，判命上訴人應給付被上訴人一百三十九萬八千三百二
    十三元及本此所生之法定遲延利息，並為附條件假執行之宣告。上訴人就其敗訴
    部分聲明不服，求為將原判決不利於伊部分廢棄，廢棄部分駁回被上訴人在第一
    審之訴；被上訴人則求為判決駁回上訴。
四、被上訴人主張其於八十六年十二月間與上訴人簽訂標售契約，由被上訴人取得自
    八十七年一月一日起，迄八十八年十二月三十一日止，提領上訴人第一號至四號
    灰倉所生產飛灰之權利，價金為七千零二十萬元，被上訴人於八十八年度交付之
    飛灰，燒失量超過百分之十二者，為一號倉卅二天、二號倉六天、四號倉廿七天
    ，業據提出標售契約書、標售說明、飛灰應用情況及拋棄統計表、興達發電廠化
    驗報告及八十八年度被告飛灰燒失量不合格統計表為證，並為上訴人所不爭，堪
    信為真實。兩造對原審所為事實之認定均合意不再事爭執，上訴所爭執者為：原
    審就該事實所為法律之適用及解釋，有無違誤，即系爭契約就飛灰燒失量須連續
    五日超過百分之十二，始得請求退款之約定，是否違反民法第二百四十七條之一
    的規定而無效（本院卷準備程序筆錄）﹖
  (一)兩造所訂之系爭契約乃依出賣人之一方（即上訴人）預定用於飛灰標賣之同類契
    約條款而訂定之契約，屬定型化契約（又稱附合契約），為兩造所不爭（原審卷
    三二二頁）。上訴人嗣雖又執以爭執非是云云。惟標售系爭飛灰之標售說明，係
    上訴人單方所擬定之條款，投標者僅有是否投標之自由，但關於契約之內容，投
    標者、得標者並無磋商之權。上訴人雖以其開標後，締約期間兩造就契約相關事
    項，曾作協議，並舉三例為證，謂被上訴人於八十六年十二月廿二日決標後，被
    上訴人曾於八十六年十二月廿四日提出協議書、八十六年十二月廿七日及卅日兩
    造先後又訂立二份協議書，足徵被上訴人並無非就契約磋商之餘地云云（本院卷
    一０八、一０九頁），惟八十六年十二月二十四日被上訴人承諾遵守「興達發電
    廠承攬人安全衛生工作守則」之切結書，僅係被上訴人單方面所簽之「切結書」
    ，並非雙方協議，且簽署該切結書乃基於系爭契約之約定，目的係為保障勞工之
    安全。至於八十六年十二月二十七日之協議書，乃因系爭契約對於工作期間漏未
    規定，而此將有損上訴人之利益，應上訴人要求被上訴人簽訂該協議書，故而訂
    立有罰則之該協議書。而八十六年十二月三十日協議書之由來，乃被上訴人為解
    決上訴人與原先於八十六年間承攬上訴人灰倉清理工作之高苑汽車貨運有限公司
    間之紛爭而簽訂，上開切結書或協議中，被上訴人係被課義務，並無因而取得更
    優之權利，即系爭對不利被上訴人部分之契約內容，被上訴人並無置喙之餘地。
    此再觀諸標售說明十二(九)規定，投標者若不接受該說明任一規定者，其標單無效
    可知。而標售契約第十五(一)(2)亦規定，訂約程序為先繳款再訂約，得標者未如期
    完成訂約手續，除沒收押標金外，並禁止提灰作業三年，均足徵該契約實為典型
    之定型化契約。上訴人嗣又以其於二年內無再就飛灰與他不特定人訂定同種類契
    約之機會乙節，乃因契約規定在該二年期間排除得標人以外之人取得飛灰，故而
    不能再與他人訂約之故，並不因有上情即排除系爭契約為定型化契約。按定型化
    契約依民法第二百四十七條之一規定，如有免除或減輕預定契約條款之當事人責
    任、加重他方當事人責任、使他方當事人拋棄權利或限制其行使權利、或其他於
    他方當事人有重大不利益，按其情形顯失公平者，該部分約定無效。兩造所訂系
    爭標售契約書第三條、第十條，係將興達發電廠灰倉飛灰標售說明引為契約內容
    之一部分（原審卷第十四、十五頁），而標售說明第五條第十二項規定：甲方灰
    倉飛灰：：確認燒失量超過％以上，無法利用時，則由乙方負責運到灰塘填埋
    ，乙方不得據此要求補償或提出要求他部機組供應飛灰，如各灰倉燒失量％以
    上連續超過五天（含）以上時，乙方得據此要求甲方按得標金除以七百三十天再
    乘以實際超過天數減五天，再減以二，計得金額，以銷貨退回方式辦理退還款項
    」（原審卷廿四、廿五頁），該約定有無上述民法第二四七條之一所定各款而顯
    失公平之情形﹖系爭契約承買飛灰者，所負擔之義務除價金之支付外，尚包括為
    出賣人清理灰倉及棄置無法再為資源利用之飛灰等類於承攬人應為之工作內容，
    差別僅在於出賣人對於買受人所為承攬工作部分並不支付工作報酬。故屬買賣與
    承攬之混合契約，就出賣飛灰而言，關於賣出標的物之品質權利義務，應依買賣
    之規定，就清理飛灰部分，該飛灰工作之完成程度，及工作中所生之權義，則有
    承攬規定之適用。
  (二)依標售說明四之（十四）規定，灰倉飛灰燒失量大於百分之十二，無法作為資源
    化利用時，被上訴人負有將之運至灰塘處理之義務，而其運費、灰塘填灰作業所
    需費用，均須由被上訴人負責。標售五之（十二）並進而規定，僅在飛灰燒失量
    「連續五天」高於百分之十二，被上訴人可請求退款外，其他情形被上訴人均不
    得要求任何賠償。上訴人利用前開條款之約定，片面的將原應由上訴人負擔之出
    售人瑕疵擔保責任減輕，將其所應負擔之不利益移轉與買受人（被上訴人）負擔
    。而依標售說明十二之（九）規定：「：：：不接受本標售說明任一規定之投標
    廠商：：：：，其標單無效」，是雖係公開標售，但前來標買飛灰之廠商，僅能
    依該標售說明所列條款與上訴人訂立契約，否則即將遭受不締約之不利益，即不
    許標買人對該條款為異議，顯係限制標買人行使物之瑕疵擔保請求權。查在飛灰
    之供需市場中，上訴人固非飛灰之唯一供給者，唯因飛灰乃電廠燃燒煤塊發電後
    所產生可資再利用之物，因此對燃煤電廠數量有限之台灣地區而言，飛灰之供貨
    市場乃處於由供給者寡占之狀態，需求者則居於相對之弱勢，故而在飛灰標售締
    約過程中，確存有賣方強勢、買方弱勢之狀態，此際如貫徹契約自由原則，則居
    於弱勢之買方若非無法與賣方締約，即須忍受因締約而生之不利益，故而應導入
    衡平原則為適度之調整。綜觀上述之約定，即確有違反平等互惠原則，致生權利
    失衡之情形。
  (三)雖系爭標售契約之附件標售說明，在締約之前即已公告，為競標者所可得知，然
    此並不足改變該契約中競標者相對於出賣人之弱勢地位，已如前述。而契約條款
    公平與否，應以之與性質相類之一般種類買賣契約中，出賣人與買受人之權利義
    務是否相衡，以為比較，並就系爭契約條款對兩造權義之減輕或加重是否具特別
    的個案因素，加以考量，並非單就標的物出賣後買受人得以獲取經濟利潤之數額
    為評量。況買受人得以自轉賣過程中，獲取多少經濟利益，攸關買受人之商業經
    營能力及飛灰交易市場機制，而與飛灰買賣契約兩造地位公平與否，要屬無涉。
    因此上訴人主張被上訴人向伊購入飛灰，二年之間獲利一億一千九百餘萬元，系
    爭契約之訂定無對被上訴人有何重大不利益云云，核非可採。衡諸一般買賣契約
    中，出賣人須對買受人擔負瑕疵擔保責任，僅買受人於契約成立時，明知物有瑕
    疵或買受人於受領物後經檢查未告知有瑕疵時，出賣人得免除其物之瑕疵擔保責
    任。本件系爭標的物飛灰之燒失量品質，乃出賣人所得控制，此觀卷附之台灣電
    力公司電力綜合研究所九十年二月十三日Ｄ研九００二－０一一０號函、麥寮汽
    電股份有限公司（９０）麥寮汽電字第００二七三號函、行政院公共工程委員會
    九十年三月廿七日（九十）工程技字第九００一０九二五號函之說明，足得認定
    （原審卷五０七、五六八、五七０頁）。而被上訴人於受領飛灰，經檢查得知飛
    灰之燒失量在百分之十二以上時，亦已通知上訴人飛灰有瑕疵，故此一標售契約
    實無特別免除出賣人物之瑕疵擔保責任之理由存在。上訴人於契約中將出賣人物
    之瑕疵擔保責任，侷限於各灰倉燒失量「百分之十二以上，連續超過五天以上」
    ，始須負物之瑕疵擔保責任，即依該說明五之（十二）規定，上訴人若連續五天
    不合格後，第六天合格，接下來又五天不合格，第六天合格，依此類推而下，則
    在此模式，上訴人倘於一個月內縱僅五天燒失量在百分之十二以下，而有廿五日
    不合格，仍可不負責任，顯然旨在減免其瑕疵擔保責任，該「連續五日」之約定
    顯失公平。
  (四)飛灰乃火力發電廠燃煤運轉所產生之物，可再利用添加於混凝土之中，以改進混
    凝土之膠結性、水合熱、膨脹性或是產生卜作嵐（POZZOLANS ）效應，依經濟部
    中央標準局訂定之ＣＮＳ中國國家標準所示，用以攙和於混凝土中之飛灰燒失量
    最大值為百分之十二（原審卷一二六頁）。作為系爭契約一部分之標售說明三、
    (三)亦定明出賣人所提供之飛灰，每一部機估計每年約燃燒一百二十萬噸煤，其中
    煤含灰分約為百分之六至百分之十間（灰分中飛灰約佔百分之八十，飛灰燒失量
    約在百分之十二以下），標售說明四、（十四）之規定亦明載「灰倉飛灰燒失量
    大於百分之十二無法作資源化利用時，運至灰塘處理」，顯見上訴人最初即明知
    飛灰燒失量大於百分之十二時係無法資源化再利用，非得標訂約者所欲買受，而
    應運至灰塘為掩埋處理，因此標售說明三、(三)之約定所表彰之出賣人義務，不僅
    在於規範出賣人於供貨期間應維持一定之供貨量，亦在於規範出賣人之供貨品質
    應在燒失量百分之十二以下，使買受人得以就該飛灰予以利用，即標售說明三、
    (三)應屬上訴人對飛灰品質所做之保證。雖上訴人辯陳：說明三、(三)所提之燒失量
    １２％以下，僅供參考之用云云。惟觀諸說明三、(三)「甲方每日所提供之飛灰，
    每一部機估計每年約燃燒一百二十萬噸煤，其中煤含灰分約為百分之六至百分之
    十間（灰分中飛灰約佔百分之八十，飛灰燒失量約在百分之十二以下），以上數
    量僅供參考，如實際產灰量有所增減，概不增減契約金額」（原審卷廿一頁），
    其中「以上僅供參考」所指，應係每部機之實際產灰量，非指灰分中所含之飛灰
    量，亦非飛灰燒失量。蓋系爭契約每噸飛灰標價之計算與飛灰總灰量有關（標售
    說明五、之(十七)，本院卷五九頁），因此為免將來契約標價總金額受實際產灰量所
    影響，故而始在標售說明中，將實際產飛灰量所生誤差予以排除，不因之增減契
    約之總額標價。是該款中所謂「以上數量僅供參考」字句之真意，應與其後「如
    實際產灰量有所增減，概不增減契約金額」之文字連貫觀察，此一約定之目的，
    乃在使立約雙方各自承擔價量之風險，上訴人上開抗辯，核不足採。
  (五)上訴人就飛灰燒失量超過百分之十二應負物之瑕疵擔保責任，標售說明五、（十
    二）有關飛灰燒失量須連續五日超過百分之十二始能請求退款等相關約定，係屬
    減免預定契約條款上訴人之責任，使被上訴人限制其行使權利，並對被上訴人有
    重大不利益之情形，按此情形顯失公平，符合民法第二百四十七條之一之規定。
    而民法第二百四十七條之一雖係八十八年四月廿一日所增訂，然依民法債篇施行
    法第十七條規定，該規定於民法債篇增修施行前訂定之契約，亦適用之，是本件
    契約雖訂立於八十年十二月間，惟應適用該條之規定，兩造所訂系爭契約上述此
    部分之不公平約定條款為無效。
五、買賣因物有瑕疵，而出賣人應負擔保之責者，買受人得解除其契約或請求減少價
    金，民法第三百五十九條定有明文。被上訴人前往上訴人廠房提領飛灰，於上訴
    人交付其物之必要行為完成，其物即為特定，因上訴人交付之飛灰品質不符契約
    要求，又系爭契約關於出賣人物之瑕疵擔保責任之減免為無效，已如前述，而除
    去該無效之部分，其他為契約之法律行為亦可成立，故而被上訴人自可行使民法
    第三百五十九條之減少價金的請求。關於減少價金即應退款項數額之計算，依標
    售說明五、（十二）規定，應按得標金除以七百三十天再乘以實際天數再除以二
    計算，並以銷貨退回方式辦理退款，依此上訴人就八十八年之飛灰瑕疵，應退款
    金額一百四十七萬一千九百十九元（714521+154251+602875=0000000），及被上
    訴人自行扣除百分之五不良率後，被上訴人請求上訴人給付一百卅九萬八千三百
    廿三元，及自催告期滿翌日即八十八年十一月廿五日起，至清償日止，按週年利
    率百分之五計算的法定遲延利息範圍內，洵屬有據，應予准許。是則原審判命上
    訴人按上數給付，並依聲請宣告假執行，並無違誤。上訴意旨指摘原判決命伊給
    付為不當，求予廢棄改判，為無理由，應予駁回其上訴。又，本件爭點所涉之基
    礎事項已明，兩造其餘之攻防，均不影響判決之結果，爰不一一再予贅論，併此
    明。
六、據上論結，本件上訴為無理由，依民事訴訟法第四百四十九條第一項、第七十八
    條，判決如主文。
中      華      民      國    九十      年      八      月    二十一    日
                                      臺灣高等法院高雄分院民事第四庭
~B1審判長法官  王錦村
~B2法      官  林紀元
~B3法      官  許明進
右為正本係照原本作成。
如對本判決上訴，須於判決送達後二十日內向本院提出上訴狀，其未表明上訴理由者
，應於上訴後二十日內向本院提出上訴理由書（均須按他造當事人之人數附繕本）。
上訴時應提出委任律師或具有律師資格之人之委任狀，並依附註條文規定辦理。
中      華      民      國    九十      年      八      月    二十三    日
~B法院書記官  鄭翠芬
附註：
民事訴訟法第四百六十六條之一：
對於第二審判決上訴，上訴人應委任律師為訴訟代理人，但上訴人或其法定代理人具
有律師資格者，不在此限。
上訴人之配偶、三親等內之血親、二親等內之姻親，或上訴人為法人、中央或地方機
關時，其所屬專任人員具有律師資格並經法院認為適當者，亦得為第三審訴訟代理人。
第一項但書及第二項情形，應於提起上訴或委任時釋明之。
                                                                      ＤＡ


司法院資訊處製作；財團法人民間司法改革基金會備份。
